ACORDAO-COMPLETO-2347998

ACÓRDÃO 640/2019 ATA 8/2019 - PLENÁRIO

VISTOS, relatados e discutidos estes Embargos de Declaração opostos pelo Sr. Amilton de Albuquerque Santos contra o Acórdão 1592/2018-TCU-Plenário, proferido nos autos da Tomada de Contas Especial instaurada por força do Acórdão 121/2012-TCU-Plenário, mediante o qual se realizou fiscalização em contratos firmados entre unidades do Comando da Aeronáutica, localizadas nos estados do Rio de Janeiro e de Pernambuco, e a empresa Prescon Projetos Estruturais e Construções Ltda.
ACORDAM os Ministros do Tribunal de Contas da União, reunidos em sessão do Plenário, ante as razões expostas pelo Relator, em:
9.1. com fundamento nos arts. 32, inciso II, e 34 da Lei 8.443/1992, conhecer dos presentes Embargos de Declaração, para, no mérito, negar-lhes provimento;
9.2. dar ciência desta Deliberação ao embargante e ao seu representante legal, nos termos do art. 179, § 7º, do RI/TCU.

Embargos de declaração opostos contra acórdão que julgou irregulares as contas do recorrente, condenando-lhe ao pagamento de débito e de multa, em razão de irregularidades na construção do novo Hospital da Base Aérea de Santa Cruz, no município do Rio de Janeiro/RJ.

Grupamento de Apoio do Rio de Janeiro/Comando da Aeronáutica.

3. Embargante: Amilton de Albuquerque Santos (XXX.092.637-XX).

13.1. Ministros presentes: José Mucio Monteiro (Presidente), Walton Alencar Rodrigues, Augusto Nardes, Raimundo Carreiro e Vital do Rêgo.
13.2. Ministro-Substituto convocado: Augusto Sherman Cavalcanti.
13.3. Ministros-Substitutos presentes: Marcos Bemquerer Costa (Relator), André Luís de Carvalho e Weder de Oliveira.

ACORDAO-COMPLETO-2536514

Acórdão 1914/2022 - Plenário

ACORDAO-COMPLETO-2432273

Acórdão 2701/2020 - Plenário

ACORDAO-COMPLETO-2411743

Acórdão 1962/2020 - Plenário

MARCOS BEMQUERER

Ministro-Substituto Marcos Bemquerer Costa.

Trata-se dos Embargos de Declaração opostos contra o Acórdão 1592/2018-TCU-Plenário, proferido nos autos da Tomada de Contas Especial instaurada por força do Acórdão 121/2012-TCU-Plenário, mediante o qual se realizou fiscalização em contratos firmados entre unidades do Comando da Aeronáutica, localizadas nos estados do Rio de Janeiro e de Pernambuco, e a empresa Prescon Projetos Estruturais e Construções Ltda.
2.	Na sessão ordinária do dia 11/7/2018, este Plenário decidiu, entre outras medidas, julgar irregulares as contas do Sr. Amilton de Albuquerque Santos, e condená-lo, solidariamente com os demais responsáveis, ao pagamento de débito quantificado no processo, bem como aplicar-lhe a multa proporcional ao dano (peça 308) .
3.	Irresignado com essa deliberação, o embargante manejou o recurso inserto à peça 380.
	É o Relatório.

José Cecílio Busquet Sant'anna, OAB/RJ 90.310.

Não atuou.

EMBARGOS DE DECLARAÇÃO. DECISÃO PROFERIDA NOS AUTOS DE TOMADA DE CONTAS ESPECIAL. RAZÕES RECURSAIS INSUFICIENTES PARA ALTERAR O ACÓRDÃO ATACADO. REDISCUSSÃO DE MÉRITO DE QUESTÕES ASSENTADAS POR ESTA CORTE. INADEQUABILIDADE DA VIA RECURSAL ELEITA. CONHECIMENTO DOS DECLARATÓRIOS. NÃO PROVIMENTO. 1. Para que ocorra o restabelecimento de equação econômico-financeira de contrato, deve ficar comprovado no processo evento posterior à formulação da proposta que cause agravamento da situação do particular contratante, calcado em fatos imprevisíveis quanto à sua ocorrência ou suas consequências ou, ainda, em fatos previsíveis, mas de decorrências incalculáveis, além das áleas força maior, caso fortuito ou fato do príncipe. 2. A alegação de cerceamento de defesa não pode ser genérica, devendo o recorrente especificar qual medida adotada pelo Tribunal teria supostamente obstado ou dificultado sua participação dialética no processo por intermédio do exercício do contraditório. 3. Esta Casa de Contas, no exercício da competência constitucional e legal que lhe foi conferida pelo ordenamento jurídico, não se descuida de princípios relevantes e necessários à garantia dos seus jurisdicionados, notadamente porquanto o Tribunal adota e persegue a estrita observância às exigências constitucionais do devido processo legal, do contraditório e da ampla defesa. 4. A rediscussão de questões de mérito não deve ocorrer por meio da espécie recursal dos embargos de declaração para a pretensão de reformar Acórdão, porquanto os embargos não se prestam à alteração do mérito das decisões atacadas, haja vista que têm por finalidade aclarar ou corrigir os defeitos da deliberação recorrida. 5. O responsável irresignado com o teor da deliberação prolatada deve se valer das vias recursais adequadas para provocar a reapreciação da matéria por esta Corte de Contas. 6. Nega-se provimento aos Declaratórios opostos em face de julgado desta Corte, ante a ausência de omissão, obscuridade e contradição.

TOMADA DE CONTAS ESPECIAL (TCE)

não atuou.

Trata-se dos Embargos de Declaração opostos contra o Acórdão 1592/2018-TCU-Plenário. 
2.	A decisão vergastada foi proferida nos autos da Tomada de Contas Especial deflagrada por determinação do Acórdão 121/2012-TCU-Plenário, mediante o qual se realizou fiscalização em contratos firmados entre unidades do Comando da Aeronáutica, localizadas nos estados do Rio de Janeiro e de Pernambuco, e a empresa Prescon Projetos Estruturais e Construções Ltda.
3.	Por meio do Acórdão 1592/2018-TCU-Plenário, este Tribunal, em substância, decidiu: a) promover a extromissão processual dos Srs. Sergio Giorgio Rita Fracassi e Roberto Jorge Rita Fracassi; b) julgar regulares as contas dos Srs. André Luiz Teixeira Lima, Antonio Gomes Leite Filho, Carlos Henrique Santoro, Daniele Lima da Rocha, Herman Rubens Walenkamp, Jurema Santos Rozsanyi Nunes, Lidia Maria Ferraz do Amaral, Luiz Carlos Lima, Marcos de Lêu Araujo e Marina Maia dos Santos Bastos, dando-lhes quitação plena; c) julgar irregulares as contas dos Srs. João Paulo Boia e Amilton de Albuquerque Santos e da empresa Prescon Projetos Estruturais e Construções Ltda..
4.	Igualmente restou assentada que a responsabilidade pelo débito seria solidária e assim foi divisada: a) Sr. João Paulo Boia, Sr. Amilton de Albuquerque Santos e empresa Prescon Projetos Estruturais e Construções Ltda. - R$ 2.951.511,35 (data da ocorrência 18/8/2008) e R$ 394.624,89 (17/10/2008) ; b) Sr. Amilton de Albuquerque Santos e empresa Prescon Projetos Estruturais e Construções Ltda. - R$ 1.058.680,78 (25/9/2008) .
5.	Houve ainda aplicação da multa proporcional ao dano, prevista no art. 57 da Lei 8.443/1992, aos Srs. João Paulo Boia e Amilton de Albuquerque Santos e à empresa Prescon Projetos Estruturais e Construções Ltda., respectivamente, nos valores de: R$ 500.000,00, R$ 700.000,00 e R$ 700.000,00.
6.	As consequência jurídicas condenatórias e sancionatórias fixadas na decisão decorreram de ações e medidas adotadas pela construtora e pela administração da Aeronáutica, referentes ao primeiro e ao segundo reequilíbrios de equação econômico-financeira de contrato, sem atender as hipóteses legais. Rememora-se que a empresa Prescon Projetos Estruturais e Construções Ltda. havia solicitado, por duas vezes, o reequilíbrio do Contrato 62/GAP-RJ/2006. Essa avença foi entabulada entre a empresa e o Grupamento de Apoio do Rio de Janeiro - GAP/RJ para a construção do novo Hospital da Base Aérea de Santa Cruz, no município do Rio de Janeiro/RJ.
7.	De acordo com as regras constitucionais e legais que balizavam a matéria - inciso XXI do art. 37 da CF c/c arts. 57, §§ 1º e 2º, 58, §§ 1º e 2º, 65, inciso II, alínea d, da Lei 8.666/1993 -, restou bem frisado no Voto que impulsionou o decisum vergastado que o direito ao restabelecimento da equação econômico-financeira do ajuste dependeria da concretização de evento posterior à formulação da proposta, que causasse agravamento da situação do particular contratante, calcado em fatos imprevisíveis quanto à sua ocorrência ou suas consequências ou, ainda, em fatos previsíveis, mas de decorrências incalculáveis, além das mencionadas áleas (força maior, caso fortuito ou fato do príncipe) .
8.	Examinada a situação fática naquela assentada, especialmente os expedientes que encaminharam a provocação feita pela construtora Prescon Projetos Estruturais e Construções Ltda. ao órgão da Aeronáutica responsável para adoção de providências referentes ao reequilíbrio contratual, entendeu-se que não foram atendidos os critérios legais para revisão do Contrato 62/GAP-RJ/2006.
9.	Não configurado o rompimento do equilíbrio econômico-financeiro, deveria a administração da Aeronáutica recusar o restabelecimento da equação, sob a justificativa de ausência de pressupostos legais necessários à revisão contratual. No entanto, essa objeção não ocorreu e os aditivos contratuais foram firmados. Por conseguinte, após analisadas as defesas apresentadas e estando bem caracterizada a existência de dano ao erário e o favorecimento indevido da empresa contratada, contra os responsáveis indicados se voltaram as consequências jurídicas acima mencionadas, referentes à imposição de débito e à aplicação de multa, nos termos do Acórdão 1592/2018-TCU-Plenário.
10.	Irresignado com essa Decisão, o Sr. Amilton de Albuquerque Santos opôs Embargos de Declaração. 
11.	Acerca da admissibilidade do recurso, tendo em vista que foram invocados os vícios de contradição, omissão e obscuridade na decisão precitada e igualmente foram preenchidos os demais requisitos estabelecidos no art. 34, § 1º, da Lei 8.443/1992, entendo que os Declaratórios devem ser conhecidos.
12.	Em síntese, o recorrente alegou que (peça 380) : a) foi designado para ser o presidente da Comissão de Fiscalização de Obras do novo Hospital da Base Aérea de Santa Cruz, mas não detinha "poderes" suficientes para aprovar ou influenciar "quem quer que seja, inclusive o Alto Comando da Força Aérea" sobre reequilíbrios econômico-financeiros; b) houve supressão do seu direito à ampla defesa e ao contraditório, razão pela qual solicita deferimento de prazo não inferior a sessenta dias, contados a partir da decisão destes Aclaratórios, para que exerça seu direito de defesa.  
13.	Alfim, requer sejam os Embargos conhecidos e providos para a finalidade de reformar a deliberação atacada, na linha de julgar regulares as contas do recorrente, afastando-se a multa prevista no art. 57 da Lei 8.443/1992.
14.	Sobre a primeira vergasta oferecida, percebe-se que o embargante objetiva afastar sua responsabilidade pelas irregularidades apuradas neste processo, por supostamente não ter como influenciar os escalões superiores da Aeronáutica. Trata-se de idêntica alegação trazida ao descortino do Tribunal quando esta Corte de Contas ofereceu ao responsável a oportunidade de exercer o seu direito à ampla defesa.
15.	Para melhor compreensão do quesito, reproduzo trecho do Voto que fundamentou a deliberação atacada, especialmente na parte que cuida da responsabilização do ora embargante (grifos acrescidos) :
"22. O Sr. Amilton de Albuquerque Santos, em substância, aduz que: a) concordar com a solicitação da contratada não é o mesmo que determinar que o reequilíbrio seja concedido, tampouco essa medida influenciaria as decisões de outros setores da Força Aérea; b) a responsabilidade pela análise dos reequilíbrios seria da Seção de Orçamentos; c) o segundo reequilíbrio teve por fundamento o fato de o terreno não ser adequado à utilização de estaca-raiz, o que não foi detectado anteriormente em vista de não terem sido realizadas sondagens prévias pela Direng, por isso concordou com o pedido apresentado pela empresa, motivado pelo projeto malfeito; d) o reequilíbrio estava previsto no edital de licitação, não sendo 'invenção' do defendente.
23. Preliminarmente, rememoro que o Sr. Amilton de Albuquerque Santos foi chamado aos autos por ter assinado os Pareceres Técnicos 07/EP-50/2008 e 18/EP-50/2008. Aquele favorável ao primeiro e este ao segundo reequilíbrio econômico-financeiro apresentado pela empresa Prescon Projetos Estruturais e Construções Ltda.. 
24. As assertivas de que concordar com o pedido da contratada não implicaria determinar que o reequilíbrio fosse concedido e de que a sua anuência não influenciaria as decisões de outros setores da Aeronáutica não devem ser acolhidas.
25. Ao elaborar o Parecer Técnico 07/EP-50/2008 (primeiro reequilíbrio) reconhecendo à guisa indevida a necessidade de revisão do contrato, o fiscal do ajuste sinalizou ao escalão superior e aos demais setores da Força Aérea que havia um rompimento na equação econômico-financeiro e que era preciso restabelecer o reequilíbrio. Fundamentação nessa linha, vazada em pareceres específicos, assinados por agente responsável por acompanhar a avença, para assegurar o cumprimento das disposições legais e contratuais, goza de presunção (relativa) de veracidade acerca das circunstâncias que deram causa às revisões contratuais. 
26. Logo, ao revés do que afirma, os pareceres de autoria do defendente, ao atestarem a necessidade de reequilíbrio, influenciaram outros setores da Força a se alinharem às razões de fato e de direito que permearam os arrazoados. Em substância, entendo que a ação do fiscal do contrato, apesar de não obrigar ao escalão dirigente técnico que normalmente poderia se antagonizar aos pareceres, foi determinante para estabelecer o início das medidas administrativas que ensejaram o dano ao erário ora verificado nestes autos. 
27. Sobre a afirmação de que a responsabilidade pela análise dos reequilíbrios seria da Seção de Orçamentos, creio que essa assertiva está na contramão do Regimento Interno/Direng, que assim especifica as atribuições da referida Seção (peça 198, p. 1-55) :
	'Art. 83 - A Seção de Orçamentos tem por atribuições:
1 - a elaboração de cronograma físico financeiro de construções, de reformas e de ampliações dos imóveis do Ministério da Aeronáutica;
2 - a emissão de pareceres sobre custos de projetos de edificações, de instalações e de infraestrutura;
3 - a atualização de tabelas de composições de preços;
4 - a elaboração de mapas estatísticos de custos; e
5 - a quantificação do consumo de materiais e serviços, com os respectivos preços unitários e totais dos projetos elaborados pela DIRENG.'
28. Como se percebe, do Regimento Interno/Direng sobressai que a competência funcional da Seção de Orçamentos limita-se a aspectos relacionados ao cronograma e aos custos das obras. De ressaltar que, no primeiro reequilíbrio, a Seção de Orçamentos examinou o pedido a ela submetido para manifestar-se especificamente sobre a adequação dos preços propostos pela contratada, haja vista que o Parecer Técnico 07/EP-50/2008 já havia reconhecido a necessidade de revisão contratual.
29. Ademais, no segundo reequilíbrio, a Seção de Orçamentos sequer foi ouvida para fins de análise do pleito da empresa, o que revela a condição específica e auxiliar de atuação dessa unidade na avaliação de cronogramas e custos dos empreendimentos.
30. Aduz ainda que o segundo reequilíbrio foi motivado pelo fato de o terreno não ser adequado à utilização de estaca-raiz, esclarecendo que essa ocorrência não foi detectada anteriormente, porquanto a Direng não realizou as sondagens prévias. 
31. Essa justificativa técnica, com acerto, foi acolhida pela SecexDefesa, consoante trecho inserto a peça 215, verbis: 
'89. Com relação ao segundo reequilíbrio econômico financeiro, aceitam-se como válidas as justificativas técnicas que embasaram a necessidade de mudança da tipologia de estaca-raiz para pré-moldada. Entretanto, com a alteração promovida pelo aditivo, não foi observada a necessidade de manutenção do desconto global na proposta da contratada em relação ao orçamento-base, de forma a preservar a vantagem obtida pela Administração com a realização do certame.
 (...) 
91. O desconto global ofertado pela contratada foi de 28,45%, uma vez que sua proposta foi de R$ 9.945.360,00, ante um orçamento estimado pela Administração de R$ 13.899.397,34. Assim, para que sejam mantidas as condições contratuais originais, o preço unitário da estaca pré-moldada deveria ser de R$ 90,90 (R$ 105,87 [custo de referência] X 1,20 [BDI] X 0,7155 [desconto de 28,45%]) .
92. Desse modo, houve um prejuízo ao Erário de R$ 1.058.680,78, obtido da seguinte forma: (R$ 126,14 [preço repactuado] - R$ 90,90 [preço de referência mantido o desconto original]) X 30.042,02 m [quantitativo].'
32. Observa-se que o quesito não se refere ao problema, per si, da não adequação do terreno ao emprego da estaca-raiz e da consequente necessidade de executar estacas pré-moldadas com uso de bate-estacas. O débito imputado ao defendente refere-se à não manutenção do mesmo desconto global ofertado na proposta da contratada em relação ao orçamento-base, de forma a preservar, durante toda a execução do contrato, a vantagem obtida pela Administração com a realização do certame. 
33. Para melhor compreensão, reproduzo trecho do Voto que impulsionou o Acórdão 1755/2004-TCU-Plenário (rel. min. Walton Alencar Rodrigues) , já transcrito no Relatório precedente, que bem trata da questão:
'A solução jurídica para corrigir as distorções causadas pelo 'jogo de planilha' deriva diretamente do texto constitucional, que preconiza, no art. 37, inciso XXI, que devem ser mantidas as condições efetivas da proposta contratada mediante licitação pública. A determinação constitucional visa, antes de tudo, a prevenir o enriquecimento ilícito, seja por parte da Administração, seja por parte da empresa contratada, assegurando o equilíbrio econômico-financeiro durante toda a vigência da avença.
Assim, ocorrendo qualquer modificação que provoque o desequilíbrio econômico-financeiro do contrato, deve ser promovida a repactuação, de forma que se restabeleça as condições originais, não se admitindo o injusto proveito unilateral de um dos contratantes, em detrimento do outro.
Nesse sentido, entendo que o original equilíbrio econômico-financeiro de um contrato pode ser extraído da diferença percentual observada entre o valor global da proposta e o constante do orçamento-base do órgão licitante. Isso não oblitera a necessidade de prévia verificação da compatibilidade entre o preço orçado pela Administração e o preço de mercado.
Ao elaborar a proposta para executar determinada obra ou serviço, o licitante tem ciência de qual o preço médio de mercado e, ponderando todas as variáveis econômicas e a sua condição individual, oferece um preço que, estando abaixo do preço médio de mercado, espelhado no orçamento-base, traduz um desconto percentual sobre o preço orçado.
Sendo a licitação do tipo menor preço, a proposta selecionada será, logicamente, a que oferece o maior desconto sobre o preço orçado. Esse desconto percentual, portanto, representa a vantagem da proposta e é o fator determinante para sua seleção.
Assim, o licitante vencedor obriga-se a realizar a obra pelo preço ofertado, ou, em outras palavras, obriga-se a realizá-la com um desconto sobre o preço de mercado orçado pela Administração, desconto esse que é apurado a partir da diferença percentual entre o preço proposto na licitação e o constante no orçamento-base.
Se, posteriormente à assinatura do contrato, a empresa contratada, com a complacência de agentes públicos, usa de subterfúgios para alterar as condições originalmente pactuadas, cabe ao TCU exigir a restauração do equilíbrio econômico-financeiro expresso na relação que as partes inicialmente pactuaram.'
34. Nota-se, à guisa cristalina, que as alterações contratuais efetuadas com o objetivo de restabelecer o equilíbrio econômico-financeiro do ajuste encontram limite na equação econômico-financeira estabelecida no ato da apresentação da proposta pela empresa contratada, estando tais modificações impedidas de alterar, em favor do particular, o quociente inicialmente obtido a partir da ponderação entre encargos e remuneração inicialmente acordados.
35. Entendo que a ratio decidendi que sobressai do julgado, ao exigir a manutenção do mesmo desconto global ofertado na proposta da contratada, está em afino com o art. 37, inciso XXI, da CF, e faz deferência ao princípio da isonomia entre os licitantes e ao objetivo legal da seleção da proposta mais vantajosa para administração, previstos no art. 3º da Lei 8.666/1993.
36. Quanto à afirmação de que o reequilíbrio estava previsto no edital de licitação, não sendo sua 'invenção', vale ressaltar que o mais relevante é constatar se estavam atendidos os pressupostos legais necessários às revisões empreendidas no Contrato 62/GAP-RJ/2006, o que, como visto, não restaram demonstrados nestes autos. 
37. Diante desse contexto, creio que as alegações de defesa apresentadas pelo Sr. Amilton de Albuquerque Santos não devem ser acolhidas."
16.	Como se percebe, o Acórdão combatido examinou de forma verticalizada a corresponsabilidade do Sr. Amilton de Albuquerque Santos pelo prejuízo ao erário quantificado nestes autos. O ora embargante está cristalinamente inserido na cadeia causal do débito, uma vez que reconheceu a necessidade de revisão do contrato, mediante o Parecer Técnico 07/EP-50/2008 (primeiro reequilíbrio) , e, em consequência, sinalizou ao escalão superior e aos outros setores da Aeronáutica que havia ocorrido o desfazimento da equação econômico-financeiro inicial e que era preciso restabelecer o reequilíbrio.
17.	Dessarte, ao revés do que afirma o recorrente na sua peça de embargos, sua atuação foi determinante para despoletar as medidas administrativas que deram causa ao dano ao erário, como amplamente esclarecido no Acórdão 1592/2018-TCU-Plenário. 
18.	A outra vergasta oferecida pelo embargante consiste em suposto cerceamento de defesa. Segundo afirma, o seu direito à ampla defesa e ao contraditório foi suprimido, e, para que houvesse "compensação" pela alegada falha, deveria ser deferido ao recorrente prazo não inferior a sessenta dias, para que exercesse seu direito.  
19.	Preliminarmente, destaco que se trata de alegação genérica e desacompanhada de qualquer fundamentação fática e jurídica, pois o recorrente não especificou qual medida adotada pelo Tribunal teria obstado ou dificultado sua participação dialética no processo por intermédio do exercício do contraditório. 
20.	O embargante não precisou em que grau ou alcance teve seu direito desrespeitado, porquanto esse infortúnio efetivamente não ocorreu.
21.	Frise-se bem que esta Casa de Contas, no exercício da competência constitucional e legal que lhe foi conferida pelo ordenamento jurídico, não se descuida de princípios tão relevantes e necessários à garantia dos seus jurisdicionados, notadamente porque o Tribunal adota e persegue a estrita observância às exigências constitucionais do devido processo legal, do contraditório e da ampla defesa.
22.	 E nestes autos não foi diferente, pois foram obedecidas todas as garantias mencionadas no item precedente, uma vez que o processo está regularmente constituído, de acordo com a Lei Orgânica e com o Regimento Interno/TCU, tendo sido seguidos os procedimentos normativos previstos para a espécie. Igualmente os consectários do contraditório e da ampla defesa foram garantidos no âmbito destes autos. Basta compulsar o processo para constatar que o responsável foi devidamente notificado para apresentar suas alegações de defesa, as peças encaminhadas a esta Corte de Contas foram adequadamente anexadas ao processo e, após, minuciosamente analisadas pela unidade técnica e pelo voto que fundamentou a decisão ora atacada.
23. 	Não há falar, portanto, em ofensa à ampla defesa e ao contraditório, tampouco em desatenção ao devido processo legal. Desnecessário ainda examinar o requerimento de concessão de prazo não inferior a sessenta dias, por suposto cerceamento de defesa, ante a inexistência de qualquer falha processual dessa natureza nestes autos. 
24.	Diante desse contexto, entendo que as assertivas trazidas ao descortino do Tribunal pelo defendente não devem prosperar, pois as vergastas apresentadas foram todas afastadas.
25.	Por fim, vale registrar o desacerto da via recursal eleita pelo embargante para manifestar sua irresignação contra os dispositivos veiculados na deliberação recorrida, porquanto os embargos não se prestam à alteração do mérito das decisões atacadas, haja vista que têm por finalidade aclarar ou corrigir os defeitos da deliberação vergastada, nos termos do art. 34, caput, da Lei 8.443/1992.
26. 	No caso dos autos, o defendente procura fazer valer seu desiderato na via estreita dos Declaratórios, buscando revolver o mérito de matéria já assentada por este Colegiado à luz do que seria mais favorável aos seus interesses. Tal desígnio não deve ocorrer por meio da espécie recursal dos embargos para a pretensão de reformar o Acórdão combatido.
27. 	Nessa linha tem sido a jurisprudência deste Tribunal (v. g.: Acórdãos 2.635/2015, rel. min. Bruno Dantas, 291/2015, rel. min. Walton Alencar Rodrigues, ambos do Plenário) , bem como do Supremo Tribunal Federal (v. g.: RE 327376/PR, DJ 12/06/2002, AI 423108 AgR-ED/DF, DJ 18/02/2005; AI 455611 AgR-ED/RS, DJ 18/02/2005; AI 488470 AgR-ED/RS, DJ 18/02/2005) . A exemplo, reproduzo trecho de decisão monocrática exarada pelo Ministro Carlos Velloso no RE 327376/DF:
"Não cabe, por outro lado, em sede de embargos de declaração, rediscutir a matéria decidida, para modificar o julgado em sua essência ou substância (...) . Inviável, portanto, o RE, nego-lhe seguimento."
28.	Dessa forma, não há guarida no meio processual escolhido pelo defendente para revolver o mérito de questões já examinadas pelo Tribunal, cabendo ao irresignado com o teor da deliberação emitida se valer das vias recursais adequadas para provocar a reapreciação da matéria por esta Casa de Contas. 
	Nessas condições, manifesto-me por que seja adotada a deliberação que ora submeto a este Colegiado.
	
T.C.U., Sala de Sessões, em 20 de março de 2019.
MARCOS BEMQUERER COSTA
							Relator